ACORDAO-COMPLETO-2345444

ACÓRDÃO 4801/2019 ATA 21/2019 - PRIMEIRA CÂMARA

VISTOS, relatados e discutidos estes autos de concessão de pensões civis instituídas ex-servidores da Universidade Federal do Triângulo Mineiro.
ACORDAM os Ministros do Tribunal de Contas da União, reunidos em sessão da Primeira Câmara, ante as razões expostas pelo Relator e com fundamento no art. 71, inciso III, da Constituição Federal; no art. 1º, inciso V, e art. 39, inciso II, da Lei 8.443/1992; no art. 260 do Regimento Interno do Tribunal de Contas da União, em:
9.1. considerar legal e determinar o registro do ato de concessão de pensão civil instituída por Atila Batista Alves em favor de Rosalina de Macedo Alves (companheira) ;
9.2. considerar ilegais e recusar registro aos atos de concessão de pensões civis instituídas por Paulo Sérgio Nascimento de Oliveira e Romeu Machado Rocha Junior, em favor, respectivamente, de Lafaiete Assunção Oliveira (filho maior inválido) e Tania Maria Pimenta Rocha (viúva) ;
9.3. dispensar a devolução dos valores indevidamente recebidos até a data da ciência deste acórdão pela Universidade Federal do Triângulo Mineiro, com base no Enunciado 106 da Súmula da Jurisprudência do TCU;
9.4. esclarecer aos interessados que, no caso de não provimento de recursos eventualmente interpostos, deverão ser repostos os valores recebidos após a ciência deste Acórdão pela Universidade Federal do Triângulo Mineiro;
9.5. determinar à Universidade Federal do Triângulo Mineiro, com base no art. 45 da Lei 8.443/1992, que:
9.5.1. faça cessar os pagamentos decorrentes dos atos impugnados, comunicando ao TCU, no prazo de quinze dias, as providências adotadas, sob pena de responsabilização solidária da autoridade administrativa omissa, nos termos dos art. 262, caput, do Regimento Interno do TCU; 8º, caput, da Resolução - TCU 206/2007; e 19, da Instrução Normativa - TCU 78/2018;
9.5.2. emita novos atos, livres das irregularidades apontadas a seguir, submetendo-os ao TCU, por meio do Sistema de Apreciação e Registro de Atos de Admissão e Concessões (Sisac) , no prazo de trinta dias, nos termos dos arts. 262, § 2º, do Regimento Interno do TCU, e 19, § 3º, da Instrução Normativa - TCU 78/2018:
9.5.2.1. quanto à pensão instituída por Paulo Sérgio Nascimento de Oliveira, alterar o fundamento legal do ato, no Sisac, indicando expressamente o dispositivo que garante a paridade da pensão com o cargo efetivo em que ocorreu a aposentadoria por invalidez permanente do instituidor (art. 6º-A da Emenda Constitucional 41/2003, incluído pela Emenda Constitucional 70/2012) , e passar a corrigir o benefício conforme o referido critério;
9.5.2.2. quanto ao benefício instituído por Romeu Machado Rocha Junior, inserir, no formulário do Sisac, o valor da parcela redutora da pensão, calculada na data do óbito do instituidor; e assegurar o seu recalculo, nas fichas financeiras da beneficiária, conforme as orientações consignadas no Acórdão 1293/2018-TCU-Plenário, de maneira que o valor da pensão seja atualizado sempre que houver reajuste nos benefícios do Regime Geral de Previdência Social ou na remuneração do cargo do instituidor da pensão;
9.5.3. informe aos interessados o teor deste Acórdão, encaminhando ao TCU, no prazo de trinta dias, comprovante das datas das respectivas ciências pelos interessados, nos termos do art. 4º, § 3º, da Resolução - TCU 170/2004.

Atos de concessão de pensões civis instituídas ex-servidores da Universidade Federal do Triângulo Mineiro.

Primeira Câmara

3. Interessados/Responsáveis:
3.1. Interessados: Lafaiete Assunção Oliveira (XXX.817.156-XX); Rosalina de Macedo Alves (XXX.798.906-XX); Tania Maria Pimenta Rocha (XXX.835.276-XX).

13.1. Ministros presentes: Benjamin Zymler (na Presidência), Walton Alencar Rodrigues (Relator) e Vital do Rêgo.
13.2. Ministro-Substituto convocado: Marcos Bemquerer Costa.
13.3. Ministro-Substituto presente: Augusto Sherman Cavalcanti.

WALTON ALENCAR RODRIGUES

Trata-se de processo consolidado de pensões civis instituídas por Atila Batista Alves, Paulo Sérgio Nascimento de Oliveira e Romeu Machado Rocha Junior, ex-servidores da Universidade Federal do Triângulo Mineiro, em favor, respectivamente, de Rosalina de Macedo Alves (companheira) , Lafaiete Assunção Oliveira (filho maior inválido) e Tania Maria Pimenta Rocha (viúva) . 
Os atos receberam pareceres pela legalidade do controle interno.
No âmbito do TCU, foram submetidos a crítica automatizada, com parâmetros predefinidos, nos termos estabelecidos pela Instrução Normativa - TCU 78/2018 e Resolução - TCU 206/2007.
Tomando por base os resultados da avalição (peça 5) , a Secretaria de Fiscalização de Pessoal (Sefip) emitiu parecer pela legalidade dos atos (peça 6) .
O representante do MP/TCU, por meio do parecer, peça 7, discordou do encaminhamento proposto e sugeriu o julgamento pela ilegalidade da pensão civil instituída por Paulo Sérgio Nascimento de Oliveira, pela legalidade dos demais atos, não obstante considere que a parcela redutora da pensão instituída por Romeu Machado Rocha Junior deve ser recalculada, pois houve modificações de sua base de cálculo, desde a data da vigência da concessão.
Transcrevo, a seguir, o aludido parecer do representante do MP/TCU, Procurador Júlio Marcelo de Oliveira, in verbis:
“Trata-se de processo consolidado de pensões civis deferidas pela Universidade Federal do Triângulo Mineiro, cujos atos receberam pareceres pela legalidade do controle interno e da Secretaria de Fiscalização de Pessoal.
A Controladoria Regional da União no Estado de Minas Gerais, na qualidade de órgão de controle interno, informa que a pensão civil instituída por Romeu Machado Rocha Júnior (peça 3) é legal, contudo ressalta que o valor do redutor não foi lançado no formulário e permanece inalterado desde a vigência da concessão:
Não foi incluído o redutor, de R$ 2.310,04 na ficha SISAC. Com isso, o valor do benefício é de R$ 10.053,83. Ressalta-se que o redutor é mantido congelado, impactando na atualização do valor do benefício.
Com relação à pensão instituída pelo citado servidor, observa-se que foi deferida inicialmente, considerando-se a parcela redutora de 30%, no valor de R$ 2.310,04, calculada na data do óbito do instituidor em 19.5.2015.
Como visto, não houve qualquer irregularidade na concessão inicial, de modo que esta pensão pode ser considerada legal e registrada por esta Corte de Contas, conforme os pareceres emitidos nos autos.
Todavia, como bem observado pelo controle interno, a parcela redutora está congelada desde a concessão da pensão em 2015, de acordo com as fichas financeiras constantes da peça 5, apesar de os parâmetros que servem de base para o seu cálculo terem sofrido modificações, desde a data de vigência da concessão.
Para corrigir esta falha, nos atuais valores da pensão, convém determinar à unidade de origem que observe a correta aplicação da parcela redutora, seguindo as orientações formuladas por este Tribunal, no âmbito do Acórdão 1293/2018-TCU-Plenário, cujo sumário dispõe:
SUMÁRIO: IRREGULARIDADE NOS CRITÉRIOS DE CÁLCULO DAS PENSÕES COM PARIDADE CONCEDIDAS A PARTIR DE 20/2/2004. EQUÍVOCO NA APLICAÇÃO DO REDUTOR ESTABELECIDO NO ART. 40, § 7º, INCISOS I E II, DA CONSTITUIÇÃO FEDERAL E REGULAMENTADO PELA LEI 10.887/2004.
Nas concessões de pensões civis com paridade concedidas a partir de 20/2/2004, o redutor previsto na Lei 10.887/2004 deve ser recalculado sempre que houver reajuste nos benefícios do Regime Geral de Previdência Social ou na remuneração do cargo do instituidor da pensão, incluindo parcelas remuneratórias criadas após a concessão da pensão que sejam extensíveis aos pensionistas, em respeito ao estabelecido no art. 40, § 7º, incisos I e II, da Constituição Federal, c/c o princípio da isonomia.
Quanto ao instituidor Paulo Sérgio Nascimento de Oliveira (peça 2) , observa-se que ingressou no serviço público em data anterior à promulgação da Emenda Constitucional 41/2003, aposentou-se por invalidez permanente em 4.10.1999, faleceu e deixou pensão em 8.4.2015, na vigência da Emenda Constitucional 70, de 30.3.2012. Apesar disso, o benefício pensional não obedece ao critério da paridade, sendo reajustado incorretamente pelos índices previdenciários: “Tipo de pensão: 61-EC 41/2003 - LEI 10.887/2004 - LEI 13135/2015” (peça 5, p. 3) .
Convém lembrar que a EC 70/2012 acrescentou à EC 41/2003 o art. 6º-A e seu parágrafo único, in verbis:
Art. 6º-A. O servidor da União, dos Estados, do Distrito Federal e dos Municípios, incluídas suas autarquias e fundações, que tenha ingressado no serviço público até a data de publicação desta Emenda Constitucional e que tenha se aposentado ou venha a se aposentar por invalidez permanente, com fundamento no inciso I do § 1º do art. 40 da Constituição Federal, tem direito a proventos de aposentadoria calculados com base na remuneração do cargo efetivo em que se der a aposentadoria, na forma da lei, não sendo aplicáveis as disposições constantes dos §§ 3º, 8º e 17 do art. 40 da Constituição Federal.
Parágrafo único. Aplica-se ao valor dos proventos de aposentadorias concedidas com base no caput o disposto no art. 7º desta Emenda Constitucional, observando-se igual critério de revisão às pensões derivadas dos proventos desses servidores.
Transcreve-se, por oportuno, o voto condutor do Acórdão 6530/2014-TCU-Primeira Câmara, que tratou de caso semelhante:
5. Verifica-se que o ato de concessão em tela foi editado quando já se encontravam em vigência o art. 6º-A e seu parágrafo único, acrescidos à EC nº 41/2003 pela EC 70/2012, (...) 
6. Dessa forma, entendo que não é o caso de somente expedir determinação para que o órgão reveja a forma de atualização do benefício recebido pelo pensionista, mas de considerar o ato ilegal, de modo que seja enviado, via Sisac, novo ato devidamente corrigido relativamente ao seu fundamento legal, com indicação expressa da garantia da paridade entre os proventos da pensão e a remuneração do cargo que a instituidora inválida ocupava quando em atividade.
7. Cumpre destacar que existem situações nas quais os reajustes dos proventos com base nos índices concedidos pelo RGPS podem resultar em montantes superiores aos obtidos com aplicação do critério da paridade.
8. Tendo em vista que o referido ato de concessão foi encaminhado para apreciação por esta Corte de Contas há menos de cinco anos, não se faz necessária a prévia oitiva do interessado.
9. Assim, entendo que a pensão civil em favor de José Hermogenes da Silva deve ser julgada ilegal, dispensando o beneficiário do ressarcimento das importâncias recebidas de boa fé, conforme o teor da Súmula TCU nº 106.
No caso vertente, a pensão instituída pelo servidor Paulo Sérgio Nascimento de Oliveira não inclui, em seus fundamentos, a EC 70/2012, vigente na data de concessão do benefício pensional, nem é reajustada pela regra da paridade.
Na linha da decisão supracitada, o ato deve ser considerado ilegal, sendo dispensável a prévia oitiva da pensionista, nos termos do Acórdão 587/2011-TCU-Plenário, tendo em vista que não houve o transcurso do prazo de cinco anos, desde o ingresso do ato neste Tribunal, em 1º.3.2018.
Ante o exposto, o Ministério Público de Contas manifesta-se pela ilegalidade da pensão civil instituída por Paulo Sérgio Nascimento de Oliveira e pela legalidade dos demais atos, de acordo com os pareceres emitidos nos autos, e sugere determinar ao órgão de origem que promova a revisão da pensão instituída por Romeu Machado Rocha Júnior, para que observe o devido recálculo da parcela redutora, conforme as orientações formuladas por este Tribunal, no âmbito do Acórdão 1293/2018-TCU-Plenário.”

não há

Procurador Júlio Marcelo de Oliveira.

PENSÕES CIVIS INSTITUÍDAS POR EX-SERVIDORES DA UNIVERSIDADE FEDERAL DO TRIÂNGULO MINEIRO. FUNDAMENTAÇÃO LEGAL DO SISAC DANDO ENSEJO A IRREGULAR ATUALIZAÇÃO DE PENSÃO INSTITUÍDA POR SERVIDOR APOSENTADO POR INVALIDEZ PERMANENTE, ANTES DA EC 70/2012, COM BASE NOS REAJUSTES DO RGPS. AUSÊNCIA DE PARCELA REDUTORA DE PENSÃO NO FORMULÁRIO DO SISAC E DE ATUALIZAÇÃO DO REFERIDO REDUTOR NAS FICHAS FINANCEIRAS DO BENEFICIÁRIO. LEGALIDADE DE UM ATO E ILEGALIDADE DOS DOIS OUTROS. DETERMINAÇÕES.

PENSÃO CIVIL (PCIV)

Secretaria de Fiscalização de Pessoal (SEFIP).

Trata-se de processo consolidado de pensões civis instituídas por Atila Batista Alves, Paulo Sérgio Nascimento de Oliveira e Romeu Machado Rocha Junior, ex-servidores da Universidade Federal do Triângulo Mineiro, em favor, respectivamente, de Rosalina de Macedo Alves (companheira) , Lafaiete Assunção Oliveira (filho maior inválido) e Tania Maria Pimenta Rocha (viúva) . 
Os atos receberam pareceres pela legalidade do controle interno e da Secretaria de Fiscalização de Pessoal do TCU (Sefip) , conforme instrução, peça 5, e pronunciamento da unidade técnica, peça 6.
O representante do MP/TCU, Procurador Júlio Marcelo, por meio do parecer, peça 7, discordou do encaminhamento proposto.
Considerou ilegal a pensão civil instituída por Paulo Sérgio Nascimento de Oliveira, tendo em vista que o instituidor aposentou-se por invalidez permanente em 4/10/1999, faleceu e deixou pensão em 8/4/2015, na vigência da Emenda Constitucional 70, de 30/3/2012, e, no entanto, o benefício pensional vem sendo reajustado incorretamente pelos índices previdenciários e não inclui, em seus fundamentos, a Emenda Constitucional 70/2012, conforme se observa no documento, peça 5, p. 3: “Tipo de pensão: 61-EC 41/2003 - LEI 10.887/2004 - LEI 13135/2015”.
O MP/TCU observou também que a parcela redutora da pensão instituída por Romeu Machado Rocha Junior não foi lançada no formulário do Sistema de Apreciação e Registro dos Atos de Admissão e Concessão Pensões Civis e Militares (Sisac) e foi mantida congelada desde a data da vigência da concessão, em 2015, até hoje, embora sua base de cálculo tenha se modificado, conforme as fichas financeiras, peça 5.
Ante o exposto, o Parquet de Contas manifestou-se pela ilegalidade da pensão civil instituída por Paulo Sérgio Nascimento de Oliveira e pela legalidade dos demais atos, de acordo com os pareceres emitidos nos autos; e sugeriu determinar ao órgão de origem que promova o recálculo da parcela redutora e a revisão da pensão instituída por Romeu Machado Rocha Júnior, conforme as orientações formuladas por este Tribunal, no âmbito do Acórdão 1293/2018-TCU-Plenário.
II
Anuo à proposta de encaminhamento do MP/TCU, e incorporo suas análises, transcritas no relatório que acompanha este voto, às minhas razões de decidir; exceto no que concerne à legalidade da pensão instituída por Romeu Machado Rocha Júnior.
Quanto à pensão instituída por Paulo Sérgio Nascimento de Oliveira em favor de Lafaiete Assunção Oliveira, é, de fato, ilegal, uma vez que o benefício deve ser corrigido com base na remuneração do cargo efetivo em que ocorreu a aposentadoria por invalidez permanente do instituidor, devendo constar no ato registrado, no Sisac, o correto fundamento legal, que garante a paridade.
Isso, nos termos do caput e parágrafo único do art. 6º-A incluído à Emenda Constitucional 41/2003 pela Emenda Constitucional 70/2012, segundo o qual, o servidor que ingressou no serviço público até a data de publicação da última emenda e que se aposentou ou venha a se aposentar por invalidez permanente, com fundamento no inciso I do § 1º do art. 40 da Constituição Federal, tem direito a proventos de aposentadoria calculados com base na remuneração do cargo efetivo em que se der a aposentadoria, na forma da lei, não sendo aplicáveis as disposições constantes dos §§ 3º, 8º e 17 do art. 40 da Constituição Federal; devendo ser utilizado igual critério para as pensões derivadas dos proventos desses servidores.
Em relação à pensão instituída por Romeu Machado Rocha Junior em favor de Tania Maria Pimenta Rocha, o Parquet de Contas entende que o ato deve ser considerado legal porque a parcela redutora de 30%, no valor de R$ 2.310,04, foi calculada na data do óbito do instituidor em 19/5/2015, embora não tenha sido lançada no formulário do Sisac.
Discordo do MP/TCU, neste ponto.
Nos termos do §1º do art. 6º da Resolução TCU 206/2007, “os atos que, a despeito de apresentarem algum tipo de inconsistência ou irregularidade em sua versão submetida ao exame do Tribunal, não estiverem dando ensejo, no momento de sua apreciação de mérito, a pagamentos irregulares, serão considerados legais, para fins de registro, com determinação: I - ao órgão ou à entidade de origem para efetivação das devidas anotações nos assentamentos funcionais dos servidores; II - à unidade técnica competente para as devidas correções no Sistema Sisac”.
Esse não é o caso da pensão instituída por Romeu Machado Rocha Junior. A parcela redutora da pensão não foi lançada no Sisac, tendo sido mantida congelada desde a data da vigência da concessão, o que está ensejando pagamentos irregulares à beneficiária.
A Emenda Constitucional 41/2003 conferiu nova redação ao art. 40, § 7º, da Constituição Federal, ao alterar a fórmula de cálculo do valor da pensão civil paga a beneficiários de servidores falecidos na atividade e na inatividade. Conforme o dispositivo, quando o provento ou remuneração do instituidor da pensão superar o teto do Regime Geral de Previdência Social (RGPS) , o valor da pensão deve ser composto pelo valor do teto do RGPS acrescido de 70% do que estiver acima desse limite. Esse decréscimo de 30% é conhecido como “redutor” ou “parcela redutora”.
O assunto foi tratado no Acórdão 1293/2018-TCU-Plenário, exarado no âmbito da representação de relatoria do Ministro Vital do Rego, TC 032.942/2017, cujo objetivo foi apurar irregularidades no cálculo da parcela redutora de pensões civis, prevista no art. 40, § 7º, incisos I e II, da Constituição Federal, regulamentada pela Lei 10.887/2004.
Naquele processo, o Ministério do Planejamento, Desenvolvimento e Gestão (MP) informou que os órgãos federais aplicavam o redutor da pensão, no momento do óbito do servidor, com base no valor da remuneração (ou do provento de aposentadoria) e no valor do teto do RGPS. Feito o abatimento, o valor da pensão era armazenado no Sistema Integrado de Administração de Pessoal (Siape) e passava a ser reajustado de acordo com a situação do servidor que veio a óbito. Para pensões com paridade, aplicava-se a correção equivalente à dos servidores ativos; para pensões sem paridade, aplicava-se o índice de correção do RGPS.
Restou comprovado, naqueles autos, que a metodologia de cálculo então utilizada não cumpria o preceito constitucional constante do art. 40, § 7º da CF/1988, gerando prejuízos financeiros aos cofres da União, decorrentes de pagamentos superiores aos que efetivamente deveriam ser efetuados nos termos da Constituição.
É o caso do benefício ora em análise, concedido a Tania Maria Pimenta Rocha e instituído por Romeu Machado Rocha Junior, em que o valor da parcela redutora foi calculado em 2015, na data de falecimento do instituidor, e mantido congelado até hoje, o que está dando causa a pagamentos irregulares à beneficiária.
Pelo exposto, julgo ilegais os atos de pensão instituídos por Paulo Sérgio Nascimento de Oliveira e por Romeu Machado Rocha Junior, tendo em vista que não há necessidade de prévia oitiva dos pensionistas, uma vez que não houve o transcurso do prazo de cinco anos, desde o ingresso dos atos neste Tribunal, em 1/3/2018 e 27/2/2018, respectivamente; e legais, os demais atos.
Determino ao órgão de origem que envie, ao TCU, novos atos, via Sisac, com as seguintes correções:
quanto à pensão instituída por Paulo Sérgio Nascimento de Oliveira, alterar o fundamento legal do ato, no Sisac, indicando expressamente o dispositivo que garante a paridade da pensão com o cargo efetivo em que ocorreu a aposentadoria por invalidez permanente do instituidor (art. 6º-A da Emenda Constitucional 41/2003, incluído pela Emenda Constitucional 70/2012) , e passar a corrigir o benefício conforme o referido critério;
quanto ao benefício instituído por Romeu Machado Rocha Junior, inserir, no formulário do Sisac, o valor da parcela redutora da pensão, calculada na data do óbito do instituidor, e assegurar o seu recalculo, nas fichas financeiras da beneficiária, conforme as orientações consignadas no Acórdão 1293/2018-TCU-Plenário, de maneira que o valor da pensão seja atualizado sempre que houver reajuste nos benefícios do Regime Geral de Previdência Social ou na remuneração do cargo do instituidor da pensão.
Feitas essas considerações, VOTO no sentido de que o Tribunal adote a deliberação que ora submeto à apreciação deste Colegiado.
TCU, Sala das Sessões Ministro Luciano Brandão Alves de Souza, em 25 de junho de 2019.
WALTON ALENCAR RODRIGUES 
Relator